【裁判字號】    98,訴,197
【裁判日期】    980608
【裁判案由】    拆屋還地等
【裁判全文】
臺灣士林地方法院民事判決               98年度訴字第197號
原      告  壬○○
法定代理人  丁○○
訴訟代理人  楊進興律師
被      告  台北縣汐止市公所
法定代理人  己○○
訴訟代理人  辛○○
            丙○○
            乙○○
            庚○○
被      告  甲○○
兼上列一人
訴訟代理人  戊○○    住同上
上列當事人間請求拆屋還地等事件，本院於中華民國98年5 月25
日言詞辯論終結，判決如下：
    主  文
被告台北縣汐止市公所應將坐落臺北縣汐止市○○段一三一七地
號土地上如土地複丈成果圖所示一三一七（A） 、面積壹零柒平
方公尺即所示建物門牌號碼臺北縣汐止市○○路二三七巷十四弄
十二號房屋騰空拆除，將占用之土地交還原告。
被告甲○○、戊○○應自前項臺北縣汐止市○○路二三七巷十四
弄十二號房屋內遷出。
被告台北縣汐止市公所、甲○○、戊○○應自民國九十七年一月
一日起至返還第一項所示土地之日止，按年於每年年底連帶給付
原告新臺幣伍萬陸仟肆佰玖拾陸元。
原告其餘之訴駁回。
訴訟費用由被告台北縣汐止市公所、甲○○、戊○○連帶負擔。
本判決第一項、第二項於原告以新臺幣壹佰貳拾柒萬元供擔保後
，得假執行，但被告如以新臺幣佰柒拾玖萬捌仟伍佰元為原告
預供擔保，得免為假執行。
本判決第三項於原告按年以新臺幣貳萬元供擔保後得假執行，但
被告如按年以新臺幣伍萬陸仟肆佰玖拾陸元為原告預供擔保，得
免為假執行。
原告其餘假執行之聲請駁回。
    事  實  及  理  由
一、按訴狀送達後，原告不得將原訴變更或追加他訴。但擴張或
    減縮應受判決事項之聲明者，不在此限，民事訴訟法第255
    條第1 項第3 款定有明文。本件原告起訴時訴之聲明為「(一)
    被告台北縣汐止市公所應將坐落臺北縣汐止市○○段1317地
    號土地上如起訴狀附圖（以實測圖為準）所示建物門牌號碼
    臺北縣汐止市○○路237 巷14弄12號房屋騰空拆除，將占用
    之土地返還原告。(二)被告甲○○、戊○○應自上開臺北縣汐
    止市○○路237 巷14弄12號房屋內遷出。(三)被告台北縣汐止
    市公所、甲○○、戊○○應連帶給付原告自民國96年1 月1
    日起至返還土地之日止按每年新臺幣（下同）80,960元計算
    之損害金。(四)願供擔保請准宣告假執行。」，嗣於訴訟進行
    中，變更聲明為「(一)被告台北縣汐止市公所應將坐落臺北縣
    汐止市○○段1317地號土地上如土地複丈成果圖所示1317（
    A） 、面積107 平方公尺即所示建物門牌號碼臺北縣汐止市
    ○○路237 巷14弄12號房屋騰空拆除，將占用之土地交還原
    告。(二)被告甲○○、戊○○應自前項臺北縣汐止市○○路23
    7 巷14弄12號房屋內遷出。(三)被告台北縣汐止市公所、甲○
    ○、戊○○應自97年1 月1 日起至返還土地之日止，按年於
    每年年底連帶給付原告94,160元計算之損害金。(四)願供擔保
    請准宣告假執行。」，核其所為，係屬擴張事項之聲明，揆
    諸前開規定，自應准許。
二、原告起訴主張：坐落臺北縣汐止市○○段1317地號土地（下
    稱系爭土地）為原告所有，被告台北縣汐止市公所與原告曾
    訂立土地租賃契約書，承租上開土地之一部分，供其所有門
    牌臺北縣汐止市○○路237 巷14弄12號房屋（下稱系爭房屋
    ）作為基地使用，租期自91年1 月1 日起至95年12月31日止
    。系爭房屋占用系爭土地如臺北縣汐止地政事務所98年4 月
    15日複丈成果圖所示1317- （A） 、面積107 平方公尺部分
    ，被告台北縣汐止市公所則提供系爭房屋予員工即被告甲○
    ○、戊○○居住使用，惟租賃期滿後，被告台北縣汐止市公
    所以依行政院人事行政局函釋規定不得續租，故不同意再與
    原告續定租約，依租約第11條約定：「租約終止或期滿時，
    承租人應騰空交還返還土地」，惟經原告多次催促被告台北
    縣汐止市騰空拆除房屋返還土地，被告台北縣汐止市公所均
    以其員工占用房屋不肯遷出，迄今仍未依約將土地返還原告
    。被告台北縣汐止市公所、甲○○、戊○○均無權占有系爭
    土地，爰依民法第455 條、第767 條規定請求被告台北縣汐
    止市公所拆屋還地，依民法第767 條規定請求被告甲○○、
    戊○○自系爭房屋遷出，並依民法第184 條第1 項、第185
    條第1 項、第179 條規定請求被告三人自97年1 月1 日起至
    返還土地之日止，按年於每年年底連帶給付原告按系爭土地
    申報地價10％計算即94,160元之相當於租金之損害金等語（
    計算式如下：107 ×8,800 ×10％＝94,160）。並聲明：(一)
    被告台北縣汐止市公所應將坐落臺北縣汐止市○○段1317地
    號土地上如土地複丈成果圖所示1317（A） 、面積107 平方
    公尺即所示建物門牌號碼臺北縣汐止市○○路237 巷14弄12
    號房屋騰空拆除，將占用之土地交還原告。(二)被告甲○○、
    戊○○應自前項臺北縣汐止市○○路237 巷14弄12號房屋內
    遷出。(三)被告台北縣汐止市公所、甲○○、戊○○應自97年
    1 月1 日起至返還土地之日止，按年於每年年底連帶給付原
    告94,160元計算之損害金。(四)願供擔保請准宣告假執行。
二、被告台北縣汐止市公所則以：系爭房屋並未辦理建物所有權
    第一次登記，無法依土地登記謄本認定建物所有權之歸屬，
    故其無法確認有無拆除系爭房屋之權。又其並非系爭房屋之
    直接占有人，亦未自被告甲○○、戊○○收受任何租金或其
    他利益，未因系爭事實而獲得任何利益，且系爭土地係因被
    告甲○○、戊○○遲遲不自系爭房屋搬遷致原告無法收回系
    爭土地，被告台北縣汐止市公所已盡全力協調其搬遷，實無
    可歸責之事由，主觀上更無侵害原告權利之故意或過失可言
    ，是無庸對原告負擔相當於租金之不當得利或負侵權行為之
    連帶損害賠償責任云云資為抗辯。並聲明：(一)原告之訴及假
    執行之聲請均駁回。(二)如受不利判決，願供擔保請准宣告免
    為假執行。
三、被告甲○○、戊○○則以：系爭房屋係被告台北縣汐止市公
    所配給之宿舍，訴外人黃燦能為被告甲○○之夫、被告戊○
    ○之繼父，業經法院判決認定被告等居住之正當性及合法性
    ，其自58年即合法居住使用迄今，並無無權占有，不構成侵
    權行為或不當得利。且其並非租賃契約之承租人，自無庸對
    原告履行任何契約義務。又被告台北縣汐止市公所在34年日
    本戰敗後接受日本宿舍，顯然系爭房屋在34年前興建，而壬
    ○○媽祖於36年7 月1 去登記土地，全無代理人，顯然系爭
    土地為國有土地而遭原告竊佔云云資為抗辯。並聲明：(一)原
    告之訴駁回。(二)如受不利判決，願供擔保請准宣告免為假執
    行。
四、兩造不爭執之事實：
  (一)系爭房屋為被告台北縣汐止市公所經管之公有宿舍，目前由
    被告甲○○、戊○○居住使用，系爭房屋占用系爭土地如臺
    北縣汐止地政事務所98年4 月15日複丈成果圖所示1317- （
    A） 、面積107 平方公尺部分。
  (二)原告與被告台北縣汐止市公所就系爭土地，曾經訂立如原證
    2 所示之土地租賃契約書，租期自91年1 月1 日起至95年12
    月31日止。
五、得心證之理由：本件原告主張被告等無權占用系爭土地等情
    ，為被告所否認，而以前開情詞置辮，是本件兩造之爭點，
    應在於：(一)原告依據民法第455 條、第767 條規定，請求被
    告台北縣汐止市公所拆屋還地，有無理由？1.被告台北縣汐
    止市公所於前開土地租賃契約屆滿後，是否有正當權源占用
    系爭土地？2.被告台北縣汐止市公所有無拆除系爭房屋之事
    實上處分權？(二)原告依據民法第767 條規定，請求被告甲○
    ○、戊○○自系爭房屋遷出，有無理由？被告甲○○、戊○
    ○是否有權占用系爭房屋所坐落之基地即系爭土地？(三)原告
    依據侵權行為及不當得利之法律關係請求被告台北縣汐止市
    公所、甲○○、戊○○連帶給付相當於租金之損害金，有無
    理由？1.被告台北縣汐止市公所、甲○○、戊○○是否受有
    利益？2.被告台北縣汐止市公所、甲○○、戊○○主觀上是
    否有故意或過失？(四)原告得請求之損害金應為若干？茲分述
    如下：
  (一)原告依據民法第455 條、第767 條規定，請求被告台北縣汐
    止市公所拆屋還地，有無理由？
  1.被告台北縣汐止市公所於前開土地租賃契約屆滿後，是否有
    正當權源占用系爭土地？
    按承租人於租賃關係終止後，應返還租賃物，民法第455 條
    前段定有明文。本件原告與被告台北縣汐止市公所就系爭土
    地雖曾訂立土地租賃契約書，惟租期已於95年12月31日屆滿
    ，而未續租，是自96年1 月1 日起被告台北縣汐止市公所已
    無占有系爭土地之合法正當權源甚明。
  2.被告台北縣汐止市公所有無拆除系爭房屋之事實上處分權？
    系爭房屋雖查無稅籍資料，然為被告台北縣汐止市公所所管
    領之公有宿舍，有臺北縣政府稅捐稽徵處汐止分處98年3 月
    25日北稅汐二字第0980004595號函及台北縣汐止市公所鄉鎮
    市有建物部分清冊各1 件在卷可稽，是被告台北縣汐止市公
    所對於系爭房屋自有事實上處分權。按所有人對於無權占有
    或侵奪其所有物者，得請求返還之，民法第767 條前段定有
    明文。則原告依據民法第455 條、第767 條規定，請求被告
    台北縣汐止市公所將坐落系爭土地上如土地複丈成果圖所示
    1317（A） 、面積107 平方公尺即門牌號碼臺北縣汐止市○
    ○路237 巷14弄12號房屋騰空拆除，並將占用之土地交還原
    告，自屬有據。
  (二)原告依據民法第767 條規定，請求被告甲○○、戊○○自系
    爭房屋遷出，有無理由？被告甲○○、戊○○是否有權占用
    系爭房屋所坐落之基地即系爭土地？
    經查：原告為系爭土地之所有權人，有系爭土地登記謄本1
    件在卷可憑，被告甲○○、戊○○雖辯稱系爭土地應為國有
    土地云云，然未舉證以實其說，自難採信。按當事人主張有
    利於己之事實者，就其事實有舉證之責任，民事訴訟法第27
    7 條前段定有明文。本件被告甲○○、戊○○主張其有權占
    有系爭土地之事實，既為原告所否認，即應由被告甲○○、
    戊○○就此有利於己之事實，負擔舉證責任。經查：台北縣
    汐止市公所雖曾訴請被告甲○○之夫、被告戊○○之繼父黃
    燦能交還系爭房屋，經臺灣臺北地方法院士林分院以80年度
    訴字第289 號判決敗訴在案，有前開判決1 件附卷可憑，惟
    原告並非前開判決之當事人，自不受前開判決效力所拘束，
    是被告甲○○、戊○○尚不得執前開判決對抗原告。此外，
    被告甲○○、戊○○復無法舉證證明其有何占用系爭土地之
    合法正當權源，則原告依據民法第767 條規定請求被告自系
    爭房屋遷出，自有理由。
  (三)原告依據侵權行為及不當得利之法律關係請求被告台北縣汐
    止市公所、甲○○、戊○○連帶給付相當於租金之損害金，
    有無理由？
  1.被告台北縣汐止市公所、甲○○、戊○○是否受有利益？
    本件被告台北縣汐止市公所雖辯稱其並非系爭房屋之直接占
    有人，亦未自被告甲○○、戊○○收受任何租金或其他利益
    ，未因系爭事實而獲得任何利益云云，惟按無權占有他人土
    地，可獲得相當於租金之使用利益，並致土地所有權人受有
    同額之損害，應為社會之通念，是無權占有人顯係無法律上
    之原因而受利益，土地所有權人自得依不當得利法則，請求
    返還相當於租金之利益，是被告所辯，顯難憑採。被告台北
    縣汐止市公所、甲○○、戊○○既無權占有系爭土地，自受
    有相當於租金計算之使用利益甚明。
  2.被告台北縣汐止市公所、甲○○、戊○○主觀上是否有故意
    或過失？
    被告台北縣汐止市公所雖辯稱系爭土地係因被告甲○○、戊
    ○○遲遲不自系爭房屋搬遷致原告無法收回系爭土地，其已
    盡全力協調其搬遷，實無可歸責之事由云云，惟按無權占用
    占有他人土地，自屬因故意或過失不法侵害他人之土地所有
    權，使他人受有損害，他人自得依侵權行為之法則，請求其
    賠償無法使用土地之損害。是被告台北縣汐止市公所以系爭
    房屋係遭第三人占用為由主張其不可歸責云云，尚難憑採。
    應認被告台北縣汐止市公所、甲○○、戊○○有侵害原告土
    地所有權之故意或過失。
  3.按因故意或過失，不法侵害他人之權利者，負損害賠償責任
    。又數人共同不法侵害他人之權利者，連帶負損害賠償責任
    。再無法律上之原因而受利益，致他人受損害者，應返還其
    利益。民法第184 條第1 項前段、第185 條第1 項前段、第
    179 條前段定有明文。則原告依前開規定，以被告三人無權
    占有系爭土地為由，請求被告三人連帶給付於占有期間內所
    獲致相當於租金計算之不當得利損害金，洵屬有據。
  (四)原告得請求之損害金應為若干？
    按城市地方房屋之租金，以不超過土地及其建築物申報總價
    額年息百分之十為限，此規定於租用基地建築房屋者亦準用
    之，土地法第97條第1 項、第105 條定有明文。而所謂土地
    價額係指法定地價而言，則為土地法施行法第25條所明定。
    又土地法第148 條規定，土地所有權人依土地法所申報之地
    價為法定地價；而依平均地權條例第16條前段雖規定，舉辦
    規定地價或重新規定地價時，土地所有權人未於公告期間申
    報地價者，以公告地價百分之80為其申報地價；惟依平均地
    權條例施行細則第21條規定，公有土地之公告地價即為申報
    地價。經查：系爭土地之申報地價為每平方公尺8,800 元，
    有土地登記第二類謄本在卷可按（本院卷第11頁），本院審
    酌系爭建物係公有宿舍，目前係作為住家使用，步行5 分鐘
    可至臺北縣汐止市○○路○ 段，步行5 至10分鐘可至最近之
    公車站牌，步行2 至3 分鐘可至傳統市場，步行約5 分鐘可
    達汐止火車站，開車5 分鐘可上北一高等情，有98年4 月15
    日勘驗筆錄1 件及在卷可稽（本院卷第77頁），認被告占用
    系爭土地之不當得利損害金以系爭土地申報地價之年息6 ％
    即56,496元計算（計算式如下：8,800 （元）X 107 （平方
    公尺）X 6 ％= 56,496元，元以下四捨五入），應屬相當。
  (五)綜上，原告依據民法第455 條前段、第767 條前段、第184
    條第1 項前段、第185 條第1 項前段、第179 條前段等規定
    ，請求(一)被告台北縣汐止市公所將坐落臺北縣汐止市○○段
    1317地號土地上如土地複丈成果圖所示1317（A） 、面積10
    7 平方公尺即所示建物門牌號碼臺北縣汐止市○○路237 巷
    14 弄12 號號房屋騰空拆除，將占用之土地交還原告。(二)被
    告甲○○、戊○○應自前項臺北縣汐止市○○路237 巷14弄
    12號房屋內遷出。(三)被告台北縣汐止市公所、甲○○、戊○
    ○應自97年1 月1 日起至返還土地之日止，按年於每年年底
    連帶給付原告56,496元計算之損害金，為有理由，應予准許
    ，逾此部分之請求，即屬無據，應予駁回。
六、兩造均陳明願供擔保，分別請求宣告假執行或免為假執行，
    經核均無不合，爰各酌定相當之擔保金額准許之。
七、本件為判決之基礎已臻明確，兩造其餘之攻擊防禦方法及舉
    證，核與判決無影響，毋庸一一論列，併此敘明。
八、訴訟費用負擔之依據：民事訴訟法第79條。
中    華    民    國    98    年    6     月    8     日
                  民事第一庭  法  官  藍雅清
以上正本證明與原本無異。
如對本判決上訴，應於判決送達後20日內向本院提出上訴狀。
中    華    民    國    98    年    6     月    12    日
                              書記官  蘇意絜


司法院資訊處製作；財團法人民間司法改革基金會備份。
